臺灣高等法院刑事判決
109年度上易字第2125號
上  訴  人  臺灣臺北地方檢察署檢察官
被      告  吳樹欉


上列上訴人因被告違反毒品危害防制條例案件，不服臺灣臺北地
方法院109年度易字第742號，中華民國109年9月29日第一審判決
（聲請簡易判決處刑案號：臺灣臺北地方檢察署109年度毒偵字
第2127號、109年度偵字第12875號），提起上訴，本院判決如下
：
    主  文
上訴駁回。
    理  由
一、聲請簡易判決處刑意旨略以：被告甲○○前於民國103年間因
    施用毒品案件，經臺灣臺北地方檢察署（下稱臺北地檢署）
    檢察官以103年度毒偵字第3111號為附命完成戒癮治療之緩
    起訴處分確定，惟於緩起訴戒癮治療期間，無故未依指示接
    受相關戒癮處遇措施而未完成戒癮治療，經該署檢察官撤銷
    緩起訴處分後，以104年度撤緩毒偵字第153號聲請簡易判決
    處刑，並由原審法院以104年度簡字第3118號判決判處有期
    徒刑3月確定，於105年9月18日執行完畢出監。詎其猶不知
    悔改，明知甲基安非他命為毒品危害防制條例所列管之第二
    級毒品，未經許可，不得施用，竟仍基於施用第二級毒品甲
    基安非他命之犯意，於109年5月4日凌晨1時許，在臺北市○○
    區○○路上巷內，以玻璃球燒烤吸食煙霧方式，施用甲基安非
    他命1次。嗣因形跡可疑為警盤查，為警扣得吸食器1組，復
    經採尿送驗呈安非他命、甲基安非他命陽性反應，而悉上情
    。因認被告涉有毒品危害防制條例第10條第2項之施用第二
    級毒品罪嫌。
二、按起訴之程序違背規定者，應諭知不受理之判決；對於原審
    諭知不受理之判決上訴時，第二審法院認其為無理由而駁回
    上訴，得不經言詞辯論為之，刑事訴訟法第303條第1款、第
    372條分別定有明文。又本次109年1月15日修正公布、同年7
    月15日施行之毒品危害防制條例（下稱毒品條例）第20條第
    3項及第23條第2項規定，將原條文之再犯期間由「5年」改
    為「3年」，且依同日施行之毒品條例第35條之1第1款規定
    ，於本次毒品條例修正施行後，仍於偵查中之案件，由檢察
    官逕依上開修正後規定處理。換言之，如被告係於「3年後
    再犯」者，檢察官即不得追訴處罰，倘檢察官誤向法院提起
    公訴，其起訴之程序當然違背法律規定，法院自應諭知不受
    理之判決。
三、經查：
　㈠依下列說明，毒品條例第20條第3項所規定之「3年後再犯」
    ，係指本次再犯（不論毒品條例修正前、後）距最近一次觀
    察、勒戒或強制戒治執行完畢釋放已逾3年者，不因其間有
    無犯施用毒品罪經起訴、判刑或執行而受影響：　　
　⒈87年5月20日毒品條例公布施行後之刑事政策，對於施用毒品
    者，已揚棄純粹的犯罪觀，雖強調「除刑不除罪」之理念，
    認為施用毒品者具有「病患性犯人」之特質，惟囿於當時戒
    治及醫療體系均不完整、專業人員欠缺且戒毒知識尚有不足
    ，社會大眾仍視施用毒品者為「犯人」而非「病患」，暨相
    關戒毒及事後之追蹤、輔導配套措施亦不完備，其刑事政策
    明顯將施用毒品者偏向「犯人」身分處理，導致監獄人滿為
    患，且施用毒品人口不減反增。為此，戒毒政策不得不改弦
    易轍，開始正視施用毒品者實屬「病患」之特質。先於97年
    新增毒品條例第24條附命完成戒癮治療緩起訴制度，確立「
    附命完成戒癮治療緩起訴處分」及「觀察、勒戒或強制戒治
    」雙軌治療模式。本次109年1月15日修正公布、同年7 月15
    日施行之毒品條例第20條第3項及第23條第2項，雖僅將原條
    文之再犯期間由「5年」改為「3年」，惟鑑於將施用毒品者
    監禁於監獄內，僅能短期間防止其接觸毒品，因慣用毒品產
    生之「心癮」根本無法根除，並慮及毒品條例施行多年累積
    之戒毒經驗及實效，暨逐步擴充之醫療、戒癮機構、專業人
    力、社區支援系統等資源，尤以本次毒品條例第24條修正，
    擴大檢察官對施用毒品者附條件緩起訴處分之範圍，使其能
    視個案具體情形給予適當多元社區處遇。本次修正後對於施
    用毒品者之思維，自應與時俱進，擺脫以往側重於「犯人」
    身分之處罰，著重其為「病患」之特質，並以「治療」疾病
    為出發點，重新評價前揭所謂「3年後再犯」之意義。
　⒉毒品戒除不易，須經長期且持續之治療，施用毒品者既被視
    為「病患性犯人」，最佳處遇方式即為治療。對於施用毒品
    者之治療方式，有機構外之處遇（如自行赴醫院戒癮、附命
    完成戒癮治療緩起訴處分等），或機構內之觀察、勒戒或強
    制戒治；至對施用毒品者科以刑罰，無非在運用刑罰之一般
    預防功能以嚇阻毒品之施用。監獄為執行場所而非戒癮專責
    機構，針對施用毒品者及其再犯之特性，法務部於106年12
    月5日頒訂之「科學實證之毒品犯處遇模式計畫」，目的即
    是積極引進地區醫療體系之協助，提供毒癮戒治，落實社區
    追蹤輔導及治療之銜接，俾修復創傷、預防再犯。惟刑罰因
    涉及人身自由之基本權，故於施用毒品初犯時皆以傳統之機
    構外或機構內處遇方式治療，如再施用毒品時，始科以刑事
    責任。而當刑罰處遇仍不能有效幫助施用毒品者改善惡習時
    ，即表示無法以此方式發揮治療效果，若繼續施以刑罰只具
    懲罰功能，不僅無法戒除毒癮，更漸趨與社區隔離，有礙其
    復歸社會。基於憲法應保障人民之生存權，及根據每個國民
    生存照顧需要提供基本給付之理念，為協助施用毒品者戒除
    毒癮復歸社會，對於經監獄監禁處遇後仍再犯之施用毒品者
    ，更應恢復以機構內、外之治療協助其戒除毒癮。此即本次
    修正毒品條例第20條第3項關於施用毒品者所謂「3年後再犯
    」係何所指之立法真諦。除檢察官優先適用第24條命附條件
    緩起訴處分處遇（不論幾犯，亦無年限）外，對於施用毒品
    初犯者，應適用第20條第1項、第2項為機構內之觀察、勒戒
    或強制戒治；若於上開機構內處遇執行完畢釋放後，於「3
    年內再犯」者，依第23條第2項規定，應依法追訴；倘於「3
    年後再犯」自應再回歸到傳統醫療體系機構內重為觀察、勒
    戒或強制戒治之治療。是對於戒除毒癮不易者，唯有以機構
    內、外處遇及刑事制裁等方式交替運用，以期能控制或改善
    其至完全戒除毒癮。
　⒊綜上所述，對於毒品條例第20條第3項及第23條第2項所謂「3
    年後（內）再犯」，自應跳脫以往窠臼，以「3年」為期，
    建立「定期治療」之模式。其規定中所謂「3年後再犯」，
    只要本次再犯（不論修正施行前、後）距最近一次觀察、勒
    戒或強制戒治執行完畢釋放已逾3年者，即該當之，不因其
    間有無犯施用毒品之罪經起訴、判刑或執行而受影響。此項
    結論，亦經最高法院大法庭著有109年度台上大字第3826號
    裁定可資參照　
　㈡依下列說明，本件符合「3年後再犯」之情形，檢察官依法不
    得追訴，其誤向原審法院提起公訴，起訴之程序當然違背法
    律規定，自應諭知不受理之判決：　　
　⒈本件被告前因施用毒品案件，經臺灣屏東地方法院裁定送觀
    察、勒戒後，認有繼續施用毒品之傾向，再經上開法院裁定
    令入戒治處所施以強制戒治，而於93年10月8日強制戒治執
    行完畢釋放出所，並經臺灣屏東地方檢察署檢察官以93年度
    戒毒偵字第122號為不起訴處分確定；而被告其後雖有再因
    施用毒品案件，多次經法院判處罪刑確定及執行完畢之紀錄
    ，但迄今均無再受觀察、勒戒或強制戒治之情形，有本院被
    告前案紀錄表在卷可按。本件檢察官起訴被告施用第二級毒
    品之時間為109年5月4日凌晨1時許，距被告最近一次強制戒
    治執行完畢釋放即93年10月8日，已逾3年，核屬毒品條例第
    20條第3項所規定之「3年後再犯」，不因被告於其間曾先後
    多次因犯施用毒品罪，經起訴、判刑或執行而受影響。
　⒉至修正前毒品條例第24條第1項固規定：「本法第20條第1項
    及第23條第2項之程序，於檢察官先依刑事訴訟法第253條之
    1第1項、第253條之2之規定，為附命完成戒癮治療之緩起訴
    處分時，或於少年法院（地方法院少年法庭）認以依少年事
    件處理法程序處理為適當時，不適用之」，亦即檢察官對施
    用毒品之被告得為「附命緩起訴」，而排除觀察、勒戒等處
    遇及起訴規定之適用。惟若上開「附命緩起訴」經撤銷時，
    自應回復為原緩起訴處分不存在時之狀態，檢察官仍應依修
    正後毒品條例第20條第1項、第3項或第23條第2項之規定，
    分別視其為「初犯及3年後再犯」或「3年內再犯」之施用毒
    品者，而決定適用觀察、勒戒等處遇或起訴之程序。又毒品
    條例第24條第1項規定（109年1月15日公布之新法亦同），
    已改採觀察、勒戒等處遇與「附命緩起訴」並行之雙軌模式
    ，後者並擴及毒品條例第23條第2項（3年內再犯）情形，可
    見立法者有意在「附命緩起訴」程序，對施用第一、二級毒
    品者，採取更為寬容之態度。上述二程序之執行方式有別，
    其間仍有差異。被告在「戒癮治療」完成前，仍難謂得與觀
    察、勒戒等處遇「已執行完畢」等同視之。本件被告前因施
    用毒品案件，雖經臺北地檢署檢察官以103年度毒偵字第311
    1號為附命完成戒癮治療之緩起訴處分，惟因戒癮治療未完
    成，而經該署檢察官撤銷緩起訴處分並再行起訴後，經原審
    法院判處罪刑在案，此有本院被告前案紀錄表在卷可按。然
    上開「附命緩起訴」因已撤銷，被告之「戒癮治療」並未完
    成，自與觀察、勒戒等處遇執行完畢有別。揆諸前揭說明，
    且基於平等原則，本件被告所為仍核屬毒品條例第20條第3
    項所規定之「3年後再犯」，不因其係於上開「附命緩起訴
    」經撤銷後再犯而受影響（最高法院109年度台上大字第353
    6號裁定同旨參照）。
　⒊本件於109年7月15日毒品條例修正施行後，仍屬偵查中之案
    件，迄至同年7月20日始經臺北地檢署檢察官聲請簡易判決
    處刑而繫屬於原審法院，此有蓋用原審法院收狀戳之臺北地
    檢署109年7月20日北檢欽知109毒偵2127字第1099059172號
    函附卷可稽（見原審法院109年度簡字第1880號卷第7頁），
    依毒品條例第35條之1第1款規定，檢察官即應依修正後規定
    處理；而被告既符合上揭「3年後再犯」之情形，檢察官自
    應依修正後之毒品條例第20條第3項、現行第24條等規定，
    視被告個案之情形，是否適合「觀察、勒戒」或給予「附命
    完成戒癮治療緩起訴處分」之機會，自不得予以追訴。乃檢
    察官誤向原審法院提起公訴（聲請簡易判決處刑），其起訴
    之程序當然違背法律規定，自應諭知不受理之判決。　
四、上訴駁回之理由
  ㈠原審諭知本件公訴不受理，其判決理由之論述雖與本院稍有
    不同，固有微疵，但結論則無二致，對判決結果並不生影響
    ，自應予以維持。
  ㈡檢察官上訴意旨略以：依據本院暨所屬法院105年法律座談會
    刑事類提案第30號之討論結果，應以前案撤銷緩起訴處分公
    告日為「3年內再犯」之起算日，而本件被告經臺北地檢署
    檢察官以103年度毒偵字第3111號緩起訴處分後，嗣於104年
    6月29日因未完成戒癮治療，經該署檢察官於104年12月14日
    撤銷緩起訴處分，則本件即應以104年12月14日為起算「3年
    內再犯」之日。又被告嗣於106年間，因再犯施用毒品案件
    ，經原審法院以106年度簡字第3333號判決判處有期徒刑4月
    確定，自屬「3年內再犯」（二犯），嗣更於107年、109年
    間，多次因施用毒品案件，經原審法院判處有期徒刑確定。
    而依最高法院95年度第7次刑事庭會議決議之見解，被告前
    既已於3年內再犯，經依法追訴處罰，則縱本件起訴案件（
    三犯以上）再度施用毒品之時間，在初犯經觀察、勒戒執行
    完畢釋放即本件被告遭撤銷緩起訴處分公告日後「3年後再
    犯」，自應依相同之法理，採取與修正前之實務見解為相同解
    釋及處理，由檢察官逕行起訴。從而，本件檢察官依毒品條例
    第23條第2項規定聲請簡易判決處刑，自與法定程式相符，
    原審改以通常程序審理並諭知不受理判決，認事用法顯有違
    誤云云。然查，本件於毒品條例修正施行後，仍屬偵查中之
    案件，且已符上揭「3年後再犯」之情形，依法自應由檢察
    官裁量是否向法院聲請裁定觀察、勒戒，抑或由檢察官逕為
    附命完成戒癮治療之緩起訴處分，惟無論如何，均不得對被
    告追訴處罰，業見前述，從而原審對檢察官之起訴諭知不受
    理判決，於法自無不合。而上揭「3年後再犯」之意涵，現
    為最高法院大法庭109年度台上大字第3826號裁定所採見解
    ，業已改變最高法院95年度第7次及97年度第5次刑事庭會議
    為統一法律見解所採之決議意旨，檢察官上訴意旨仍徒以先
    前實務見解，指摘原判決有所違誤，自有誤會。
　㈢準此，檢察官徒執前詞提起上訴，並非可採，其上訴為無理
    由，爰不經言詞辯論，駁回其上訴。
據上論斷，應依刑事訴訟法第368條、第372條，判決如主文。
中　　華　　民　　國　　110 　年　　2 　　月　　19　　日
　　　　　　　　　刑事第十五庭  審判長法　官  林怡秀
　　　　　　　　　　　　　　　　　    法　官  呂煜仁
　　　　　　　　　　　　　　　　　    法　官  陳信旗
以上正本證明與原本無異。
不得上訴。
                                      書記官  董佳貞
中　　華　　民　　國　　110 　年　　2 　　月　　19　　日